【裁判字號】    94,訴,1453
【裁判日期】    950818
【裁判案由】    塗銷抵押權登記
【裁判全文】
臺灣臺中地方法院民事判決  94年度訴字第1453號
原      告  甲○○
訴訟代理人  許景鐿律師
複  代理人  黃錦郎律師
被      告  蔡雪麗
訴訟代理人  林坤賢律師
            邱華南律師
被      告  己○○      台灣最.
            辛○○
            丁○○
            庚○○民國77年.
            戊○○民國80年.
上  二  人
法定代理人  乙○○即上二人之.
上  四被告
共      同
訴訟代理人  黃文崇律師
上列當事人間請求塗銷抵押權登記事件，經本院於中華民國95年
8月3日言詞辯論終結，判決如下：
    主      文
被告應將如附表所示土地，於民國九十一年七月三日，以台中縣
東勢地政事務所東地資字第０四０五一０號收件，民國九十一年
七月五日登記，權利價值為新台幣參佰萬元之抵押權設定登記予
以塗銷。
訴訟費用由被告負擔。
    事實及理由
甲、程序方面：
    被告己○○受合法通知（己○○早於民國84年8月4日即遷居
    外國，嗣雖曾一度於93年5月4日恢復戶籍於台中市○區○○
    街39號2樓之1，但已於95年6月21日再度遷出國外，且己○○於93年5月17日自台灣出境後，即無再入境紀錄，此有原
    告提出之戶籍謄本2件、本院調取之法務部入出境資訊連結
    作業表1件可稽，則己○○雖曾一度恢復設籍，然其本人仍
    一直居住於外國，並未居住於戶籍地，應可認定，是以在無
    法查悉其真正住居處所下，本院依原告聲請於95年3月16 日
    准就己○○以對外國為公示送達之方式送達，並於95年6月
    30 日依職權公示送達，應均屬合法），無正當理由，未於
    言詞辯論期日到場，核無民事訴訟法第386條各款所列情形
    ，爰依原告之聲請，由其一造辯論而為判決。
乙、實體方面：
壹、原告起訴主張：訴外人壬○○因積欠原告新台幣（下同）10
    0萬元未清償，為免其財產遭強制執行，將其所有如附表所
    示土地所有權，虛偽以贈與之意思表示移轉登記予訴外人即
    其子劉昀勳名下，並基於侵害原告債權及增加原告求償之困
    難，在如附表所示土地上通謀虛偽意思表示設定如主文第1
    項所示抵押權 (下稱系爭抵押權)予已於93年4月22日死亡之
    被告被繼承人蔡火傳，系爭抵押權依民法第87條規定，應屬
    無效；且因蔡火傳並未給付借款予訴外人丙○○即壬○○之
    配偶，依抵押權從屬性，系爭抵押權亦應不存在。嗣如附表
    所示土地業經判決回復所有權予壬○○確定，蔡火傳除應依
    民法第113條規定對壬○○負回復原狀之責外，另應依民法
    第179條之規定負返還責任，蔡火傳死亡後被告既為其繼承
    人，亦應繼承該義務。而如附表所示土地為壬○○唯一之不
    動產，其他之投資均不足清償其所積欠原告之債務，故壬○○已陷於無資力，且因壬○○怠於行使上開權利，為此爰依
    民法第242條代位權之規定代位壬○○請求被告塗銷系爭抵
    押權登記，另依民法第184條侵權行為之法律關係，請求被
    告回復原狀等語。並聲明: 如主文所示。
貳、被告己○○未於言詞辯論期日到場，亦未提出書狀，作何聲
    明或陳述。其餘被告則以：系爭抵押權之設定義務人劉昀勳
    為擔保丙○○之300萬元債權，始設定系爭抵押權予蔡火傳
    ，抵押人、債務人均非壬○○，蔡火傳顯非與壬○○通謀虛
    偽意思表示，蔡火傳與壬○○亦無任何回復債權存在，原告
    無從代位壬○○為任何請求；被告不知壬○○盜用劉昀勳印
    章，將如附表所示土地移轉至其名下之事，且土地移轉與系
    爭抵押權之設定相隔4月，兩者間應無關連，則劉昀勳既為
    如附表所示土地之登記名義人，依土地法第43條規定，有絕
    對之公信力，任何人均不得主張劉昀勳無所有權，而抵押權
    設定當時，劉昀勳曾出示身分證及印鑑證明，不可能不知辦
    理抵押權設定，縱使劉昀勳不知設定系爭押權之事實，亦應
    負表見代理之授權人責任；依丙○○及壬○○之證詞，足證
    蔡火傳確實有交付借款；丙○○名下有2筆土地、3棟房屋及
    3間公司股份，壬○○名下有2筆土地、1棟房屋、1輛車及2
    間公司股份，資力雄厚，彼等並非無資力；原告侵權行為損
    害賠償請求權，業已罹於2年之時效消滅等語資為抗辯。並
    聲明：原告之訴駁回。
參、原告及到庭被告不爭執之事實：
一、如附表所示土地為壬○○所有。
二、如附表所示土地上設定有系爭抵押權。
三、系爭抵押權之抵押權人蔡火傳業於93年4月22日死亡，被告
    分別為蔡火傳之繼承人及代位繼承人。
四、原告為壬○○之債權人，對於壬○○有100萬元債權。
    以上雙方所不爭執之事實，並有土地登記謄本、本院家事法
    庭93年6月9日中院清民93繼字第824號函影本、系爭抵押權
    設定登記資料各1件、支付命令暨其確定證書影本各2件、戶
    籍謄本6件可證，上述事實，本院採為判決之基礎。
肆、兩造主要爭點：
一、系爭抵押權是否為通謀虛偽意思表示？
二、系爭抵押權是否因未交付借款，而不生效力？
三、壬○○是否業已陷於無資力？
四、原告侵權行為損害賠償請求權，是否已罹於時效消滅？
伍、得心證之理由：
一、系爭抵押權雖屬普通抵押，但被告仍應就交付借款之積極事
    實負舉證責任，而被告未能舉出相當證據證明抵押權人蔡火
    傳曾交付借款予債務人，系爭抵押權應不生效力。
（一）抵押權為從物權，以其擔保之債權存在為發生之要件，契
      約當事人間除以債權之發生為停止條件，或約定就將來應
      發生之債權而設定外，若所擔保之債權不存在，縱為抵押
      權之設定登記，仍難認其抵押權業已成立；另消費借貸契
      約為要物契約，是以一般抵押權之當事人間就抵押債權存
      否有爭執時，如其債權係屬借款，自應由貸與人就借款已
      交付之事實，負舉證責任；又普通抵押權人聲請拍賣抵押
      物時，固不以提出債權憑證為必要，但抵押人對於抵押債
      權借款之事實有爭執時，貸與人仍應就交付借款之積極事
      實負舉證責任，自不能僅憑抵押權之登記即認有借款之事
      實（最高法院89年度台上字第1086號、88年度台上字第
      1346號、79年台上字第2722號判決意旨參照）。
（二）系爭抵押權固為普通抵押，且設定之權利價值為300萬元
      ，惟揆諸前揭最高法院判決意旨，被告仍應就交付借款之
      積極事實負舉證責任，尚不能僅憑系爭抵押權登記之權利
      價值即認有借款及其額度之事實。
（三）被告蔡雪麗等5人就蔡火傳有交付借款之事實，雖舉壬○○、丙○○之供證詞為證。而原告曾以丙○○、壬○○共
      同將如附表所示土地移轉至劉昀勳名下，涉犯使公務員登
      載不實罪、毀損債權罪為由，對其等提出刑事告訴，經以
      台灣台中地方法院檢察署（下稱台中地檢署）91年度偵字
      第12 537號毀損債權案件受理，壬○○於上開案件檢察官
      91 年10月16日訊問時雖供稱：「（問：何人去辦抵押權
      之設定？）也是我去辦的，因沒錢才去辦的，是設定給一
      位蔡姓男子借了2、3百萬元．．．」云云（見本院調取之
      上開案件卷宗第60頁）；原告另曾以壬○○、蔡火傳虛偽
      設定系爭抵押權，涉犯使公務員登載不實罪為由，對其等
      提出刑事告訴，經以台中地檢署94年度偵字第5373號偽造
      文書案件受理，壬○○於94年1月30日警訊時固亦供稱：
      「．．．因欠錢所以又將該土地設定給蔡火傳借貸新台幣
      200 萬元」云云（見本院調取之上開案件卷宗第17頁）。
      然壬○○上開供述僅稱向蔡火傳借款2、3百萬元，但蔡火
      傳是否業已交付借款，並未言明，尚待進一步釐清，而壬○○於本院95年3月16日行言詞辯論時就系爭抵押權設定
      之經過及是否有取得借款，證稱：「（問：系爭土地上為
      何會設定有系爭抵押權？何人前往辦理？蔡火傳有無交付
      借款？如何交付？）都是我先生在處理的，他會比較清楚
      ，因為我先生須要錢，他就去設定，可能是要借錢，有無
      借到錢我不清楚，那麼久的事情，我不清楚了，當初設定
      是何人去辦的，我不清楚，但是我有提供財產沒有錯」云
      云，足見壬○○之證詞，尚無法據為蔡火傳已交付借款之
      證明。至於丙○○於本院前開言詞辯論期日時，雖一度證
      稱：「．．．當初是由我交給蔡火傳找代書辦的，因為我
      要向蔡火傳先生借錢週轉現金，有拿到2百萬元，後來還
      沒有結清帳款，他就已經過世了．．．」云云，但就取得
      之2百萬元是否為借款，卻於同期日改證稱：「．．．當
      時我認為我拿這二百萬元是工程預支款，那是工程尚未結
      束，我先拿的．．．」云云，證述前後已有不符；甚且，
      丙○○於台中地檢署91年度偵字第12537號毀損債權案件
      檢察官91年9月11日訊問時另供稱：「（問：後來該筆土
      地拿去設定是何人去辦？）是我去辦的，但我還沒有拿到
      錢，隨時可以辦塗銷」云云（見本院調取之上開案件卷宗
      第50頁），與其於本院前揭言詞辯論期日證稱已取得200
      萬元款項，出入極大，存有重大瑕疵，丙○○之證詞，亦
      不能作為有利於被告之判斷。此外，被告就抵押權人蔡火
      傳曾交付借款予債務人之積極事實，復未能另行舉證以實
      其說，所辯即無可採，並應據此認定系爭抵押權因未交付
      借款而不生效力。
二、壬○○業已陷於無資力或資力不足之狀態，且壬○○有怠於
    行使權利之情事，原告自有權代位壬○○行使不當得利請求
    權，請求被告塗銷應屬無效之系爭抵押權登記。
（一）債務人怠於行使其權利時，債權人因保全債權，得以自己
      之名義，行使其權利，民法第242條定有明文。而代位權
      之行使，須以有保全債權之必要為前提，即債權人如不代
      位行使債務人之權利，其債權即有不能受完全滿足清償之
      虞時，債權人始有保全其債權之必要，而得行使代位權；
      倘債之標的與債務人之資力有關者，如金錢之債，其債務
      人應就債務之履行負無限責任，債務人茍有資力，債權即
      可獲得清償，若債務人陷於無資力或資力不足，債權之經
      濟上價值即行減損，故代位權之行使應以債務人陷於無資
      力或資力不足為要件（最高法院88年度台上字第694號、
      94年度台上字第301號判決參照）。惟連帶債務之債務人
      ，應就給付之全部負履行責任，並各自以其自己之責任財
      產為債權之共同擔保，他債務人之資力，是否足以清償債
      務，於債權人行使代位權時，並無考慮必要（最高法院88
      年度台上字第1302號判決；孫森焱著「民法債編總論下冊
      」第653頁、三民書局經銷、91年8月修訂版，就撤銷權行
      使之要件，均採相同見解）。
（二）壬○○積欠原告者，既屬金錢之債，原告欲行使代位權，
      自以壬○○陷於無資力或資力不足為要件，惟壬○○積欠
      原告之100萬元欠款，不論丙○○是否為連帶債務人，但
      丙○○之資力，是否足以清償債務，於原告行使代位權時
      ，並無考慮必要，有如前述。而依本院調取之稅務電子閘
      門財產所得調件明細表所示，壬○○名下除如附表所示土
      地外，並無其他不動產，所投資之事業，除帶春營造有限
      公司（下稱帶春公司）達3000萬元，其餘均屬金額不高之
      零星投資；另依卷附財政部台灣省中區國稅局東勢稽徵所
      95年2月10日中區國稅東勢二字第0950001270號函暨其檢
      送之欠稅總歸戶查詢情形表所示，帶春公司曾因積欠營業
      所得稅並經行政執行，但迄至95年2月10日已仍積欠稅金
      達167 3萬5396元，足見帶春公司之營業狀況欠佳；又壬○○除如附表所示土地，已無其他財產，帶春公司目前極
      少營業，已無何價值之事實，並據壬○○於本院95年3 月
      16日行言詞辯論時證述明確。執此，壬○○業已陷於無資
      力或資力不足之狀態，應可認定。
（三）如附表所示土地上所設定之系爭抵押權，是否為通謀虛偽
      意思表示，姑且不論。惟系爭抵押權既因未交付借款致不
      生效力，系爭抵押權之抵押權人蔡火傳，就該形式上仍存
      在之抵押權設定，自屬不當得利，並負有返還（回復原狀
      ），亦即塗銷該抵押權登記之義務，在蔡火傳死亡後，身
      為其繼承人及代位繼承人之被告，自亦應繼承該義務。而
      有權要求回復之壬○○迄仍未行權權利請求被告塗銷，顯
      有怠於行使權利之情事，且因壬○○業已陷於無資力或資
      力不足之狀態，壬○○之債權人即原告，自有權代位壬○○行使不當得利請求權，請求被告塗銷系爭抵押權登記。
      從而原告本於代位權之規定，提起本訴，請求被告塗銷系
      爭抵押權登記，為有理由，應予准許。
三、原告提起本件訴訟，係併依代位權及侵權行為之法律關係為
    請求，此種起訴之形態，謂之重疊的訴之合併，訴訟標的雖
    有數項，而僅有單一之聲明，法院應就所主張之數項標的逐
    一審判，如其中一項請求為有理由，即可為原告勝訴之判決
    ，就他項標的無須更為審判（最高法院著有88年度台上字第
    1127號、86年度台上字第997號、85年度台上字第1158號、
    83年度台上字第1076號、71年度台上字第238號判決參照）
    ，則原告依代位權之法律關係所為之請求，既經本院為勝訴
    之判決，就其另依侵權行為之法律關係，所為同一內容之請
    求，本院即毋庸再予判決。
陸、本件事實已臻明確，兩造其餘攻擊防禦方法，均與本案判決
    結果不生影響，爰不予逐一論述，併此敘明。
據上論結，本件原告之訴為有理由，依民事訴訟法第385條第1項
前段、第78條、第85條第1項前段，判決如主文。
中    華    民    國    95    年    8   月    18      日
                 民事第二庭   法  官  劉長宜
~F0
~T40
┌───────────────────────────────────┐
│附表:                                                                 │
├─┬────────────────────┬─┬─────┬────┤
│編│      土        地      位       置     │地│ 面   積  │        │
│  ├───┬────┬─────┬─────┤  ├─────┤權利範圍│
│號│縣  市│鄉鎮市區○段      別│地      號│目│平方公尺  │        │
├─┼───┼────┼─────┼─────┼─┼─────┼────┤
│1 │台中縣│和平鄉  │埋伏坪社段│  14-27   │林│  6296    │全    部│
└─┴───┴────┴─────┴─────┴─┴─────┴────┘
上列正本係照原本作成。
如對本判決上訴，須於判決送達後20日內向本院提出上訴狀（須
附繕本）。
中    華    民    國    95    年    8   月    18      日
                              書記官


司法院資訊處製作；財團法人民間司法改革基金會備份。
